【裁判字號】    98,交易,707
【裁判日期】    990416
【裁判案由】    過失傷害
【裁判全文】
臺灣臺中地方法院刑事判決             98年度交易字第707號
公  訴  人  臺灣臺中地方法院檢察署檢察官
被      告  丙○○
上列被告因過失傷害案件，經檢察官提起公訴（98年度偵字第20
089 號），本院判決如下：
    主    文
丙○○無罪。
    理    由
一、公訴意旨略以：被告丙○○於民國98年7 月8 日下午，騎乘
    車牌號碼JY3-126 號普通重型機車，沿臺中市○○路由西往
    東方向行駛，於同日下午4 時20分許，行經臺中市○○路22
    1 巷口時，本應注意車輛行駛時之車前狀況，並隨時採取必
    要之安全措施及汽車行駛至無號誌之交岔路口，應減速慢行
    ，作隨時停車之準備，且依當時情形，並無不能注意之情事
    ，竟疏未注意及此，貿然通過上開無號誌路口，造成其所騎
    乘之上開機車與告訴人甲○○所騎乘車牌號碼538-DTA 號普
    通重型機車發生擦撞，致告訴人甲○○人、車倒地，因而受
    有頭部外傷合併腦震盪、骨盆挫傷及身體多處挫傷等傷害。
    因認被告丙○○受有刑法第284 條第1 項前段之過失傷害罪
    嫌等語。
二、按犯罪事實應依證據認定之，無證據不得認定犯罪事實。又
    不能證明被告犯罪者，應諭知無罪之判決，刑事訴訟法第15
    4 條第2 項、第301 條第1 項分別定有明文。次按，事實之
    認定，應憑證據，如未能發現相當證據，或證據不足以證明
    ，自不能以推測或擬制之方法，為裁判基礎；且認定不利於
    被告之事實須依積極證據，苟積極證據不足為不利於被告事
    實之認定時，即應為有利於被告之認定；另認定犯罪事實所
    憑之證據，雖不以直接證據為限，間接證據亦包括在內，然
    無論直接證據或間接證據，其為訴訟上之證明，須於通常一
    般之人均不致有所懷疑，而得確信其為真實之程度者，始得
    據之為有罪之認定，倘其證明尚未達到此一程度，而有合理
    之懷疑存在，無從使事實審法院得有罪之確信時，即應由法
    院為諭知被告無罪之判決（最高法院40年臺上字第86號、30
    年上字第816 號、76年臺上字第4986號判例意旨參照）。再
    按刑法上之過失，係指行為人按其情節應注意，並能注意而
    不注意者，或行為人對於構成要件事實，雖預見其能發生而
    確信其不發生者而言，刑法第14條定有明文，故刑法上過失
    行為之成立，應以行為人對該過失行為所生之構成要件結果
    、因果歷程有客觀預見可能性及主觀預見可能性，且行為人
    基於此預見之可能性，而有違反客觀上之注意義務致構成要
    件事實發生者，始足當之（最高法院84年度臺上字第5360號
    判例參照）。
三、證據能力之說明：
    按被告以外之人於審判外之言詞或書面陳述，除法律有規定
    者外，不得作為證據，刑事訴訟法第159 條固定有明文，惟
    被告以外之人於審判外之陳述，雖不符同法第159 條之1 至
    第159 條之4 等4 條之規定，而經當事人於審判程式同意作
    為證據，法院審酌該言詞陳述或書面陳述作成時之情況，認
    為適當者，亦得為證據。又當事人、代理人或辯護人於法院
    調查證據時，知有刑事訴訟法第159 條第1 項不得為證據之
    情形，而未於言詞辯論終結前聲明異議者，視為有前項之同
    意，此亦據同法第159 條之5 規定明確。查本案所引用之證
    據資料（詳後引證據），其中傳聞證據部分，縱無刑事訴訟
    法第159 條之1 至第159 條之4 或其他規定之傳聞證據例外
    情形，亦因檢察官、被告及其選任辯護人未於本院言詞辯論
    終結前聲明異議，依刑事訴訟法第159 條之5 第1 項、第2
    項之規定，本院審酌該等證據作成之情況，並無不當，認以
    上揭言詞與書面陳述作為證據，應屬適當，應得為證據。
四、公訴人認被告丙○○涉有前揭過失傷害犯嫌，係以被告之供
    述、告訴人甲○○之指訴、道路交通事故現場圖、道路交通
    事故調查報告表(一)、(二)、道路交通事故補充資料表、道路交
    通事故現場談話紀錄表、員警職務報告書與中國醫藥大學附
    設醫院診斷證明書及現場照片等為憑。且按車輛駕駛人應注
    意車前狀況，並隨時採取必要之安全措施及車輛行經無號誌
    路交岔路口，應減速慢行，作隨時停車之準備，道路交通安
    全規則第94條第3 項、第93條第1 項第2 款定有明文，被告
    行經上開之路段並未注意上開規定，貿然駛入上開交岔路口
    ，有道路交通事故調查表附卷為憑，被告顯已違反上揭交通
    規則等情，為其主要論據。訊據被告固坦承其確有於前揭時
    、地騎乘上開重型機車與告訴人甲○○發生本件交通事故，
    暨告訴人甲○○因本件車禍致受有前述傷害等事實，惟堅詞
    否認有何過失傷害犯行，辯稱：當時伊以時速約30公里之速
    度騎乘上開重型機車，沿寧夏路內側車道往東方向行駛，伊
    通過寧夏路與該路211 巷交岔路口時，告訴人方騎乘機車從
    寧夏路211 巷路口突然右轉出來撞到伊機車之右側，本件車
    禍係因告訴人騎車轉彎幅度過大而撞到伊之機車所肇致，伊
    並無過失等語。
四、經查：
  (一)被告於上開時、地騎乘上開重型機車，沿臺中市○○區○○
    路由西往東方向行駛，於行經寧夏路與該路221 巷之交岔路
    口處，與告訴人甲○○所騎乘沿寧夏路221 巷由南往北行駛
    至上開路口處欲右轉往寧夏路東向車道行駛之上開重型機車
    發生碰撞，致告訴人甲○○人、車倒地，因而受有頭部外傷
    合併腦震盪、骨盆挫傷及身體多處挫傷等傷害之事實，業據
    告訴人甲○○於偵訊及本院審理中證述在卷（見偵查卷第35
    至36頁），並有林新醫療法人林新醫院及中國醫藥大學附設
    醫院出具之診斷證明書各1 紙、道路交通事故現場圖及道路
    交通事故調查報告表(一)、(二)與交通事故談話紀錄表、現場照
    片10張在卷可稽（見偵查卷第6 至7 頁、第13至15頁、第25
    至30頁），是此部分事實，應堪認定。
  (二)惟按汽車行駛至無號誌之交岔路口，支線道車應暫停讓幹線
    道車先行；未設標誌、標線或號誌劃分幹、支線道者，少線
    道車應暫停讓多線道先行；車道數相同時，轉彎車應暫停讓
    直行車先行；前項第2 款之車道數，以進入交岔路口之車道
    計算，含快車道、慢車道、左、右轉車道、車種專用車道、
    機車優先道及調撥車道；道路交通安全規則第102 條第1 項
    第2 款前段、第2 項前段定有明文。而本件肇事路段，即臺
    中市○○區○○路與寧夏路221 巷之T 型交岔路口，劃設有
    禁止臨時停車之黃色網狀線，但無設置號誌，亦未設標誌、
    標線或號誌劃分幹、支線道，且寧夏路為雙向6 線車道，其
    中寧夏路東向車道設有寬3.2 公尺之快車道2 線、及寬2.7
    公尺之慢車道1 線，而寧夏路221 巷為未劃設中心標線之寬
    4 公尺巷道，本件車禍發生當時，在寧夏路211 巷道之右側
    轉角寧夏路慢車道邊有車牌1865-3K 號之白色自小客車違規
    停放在該黃色網狀線內等情，有卷附之道路交通事故現場圖
    及事故調查表(一)附卷可佐，則依上揭道路交通安全規則之規
    定及前述告訴人與被告之行駛路線及方向，可知騎乘機車沿
    寧夏路221 巷道路行駛至上開交岔路口之告訴人甲○○，係
    屬行駛於少線道之車輛，其於行駛至上開交岔路口時，自應
    暫停並禮讓行駛於多線道之寧夏路由被告所騎乘之機車先行
    無訛。
  (三)告訴人雖堅稱其自寧夏路221 巷路口右轉寧夏路時，因上開
    交岔路口處有違規停放之自小客車，其為繞過該自小客車右
    轉，才遭被告騎乘之機車擦撞等語。然告訴人之告訴係以使
    被告受刑事訴追為目的，是其指訴是否與事實相符，仍應調
    查其他證據以資審認。而本件被告於警、偵訊均供稱：當時
    伊沿寧夏路內側快車行駛至上開交岔路口內時，告訴人的車
    子突然從巷口右轉出來，轉彎弧度很大，雙方在路中央擦撞
    ，告訴人之機車撞到伊機車之右前側及右踏板處，告訴人跌
    倒在路中間等語（見偵查卷第18頁交通事故談話紀錄表、偵
    查卷第35頁），復於本院審理時陳稱：伊進入上開交岔路口
    前，並未看見告訴人騎乘機車從巷口出來，是經過路口時，
    告訴人才衝出來右轉，告訴人轉彎時機車左側撞到伊之機車
    右側等語（見本院卷第14頁），參以本件車禍發生後，在寧
    夏路東向內側快車道黃色網狀線內有1 東西向長約1.5 公尺
    之機車刮地痕，該刮地痕起點距離寧夏路中心分向線約0.9
    公尺〈即距離寧夏路東向內、外快車道分道線2.3 公尺（3.
    2- 0.9）〉，告訴人機車係左倒在寧夏路東向內側快車道上
    ，距離寧夏路221 巷路邊切線之垂直距離約7.2 公尺（5.7+
    1. 5），亦即，機車倒地位置靠近上開交岔路口東側之南北
    向人行穿越道（見偵查卷第28至30頁編號8 至10照片），告
    訴人之機車左側車身及左後支撐桿毀損，被告之機車右側踏
    板處毀損，且告訴人機車左後支撐桿之高度與被告機車右側
    踏板處之高度大約相符，現場並無任何機車煞車等情，此有
    卷附交通事故現場圖及車禍現場照片可稽（見偵查卷第13頁
    、第25至30頁），復佐以證人即告訴人甲○○於偵查中具結
    證稱：伊騎乘之機車左側與被告之機車右側發生碰撞當時，
    兩輛機車已經接近平行等語（見偵查卷第35頁）及於本院審
    理中證稱：伊要轉彎前，除了看到自小客車違規停在路口，
    還有注意伊右邊沒有來車等語（見本院卷第15頁反面），顯
    見本件車禍之發生，係因行駛於少線道之寧夏路221 巷道路
    之告訴人甲○○於進入上開交岔路口前，未暫停並禮讓多線
    道之寧夏路車輛先行，且為閃避該交岔路口旁慢車道上違規
    停放之上開自小客車，即加大轉彎半徑，右轉駛入路口並越
    過寧夏路東向慢車道與外側快車道，直接駛入寧夏路內側快
    車道，造成其所騎乘之機車左側後支撐桿與原即沿寧夏路東
    向內側快車內行駛之被告機車右側踏板處發生碰撞，因而在
    詎離寧夏路東向內、外快車道分道線2.3 公尺處之內側快車
    道上留下告訴人之機車刮地痕無訛。是告訴人指稱係在寧夏
    路外側快車道遭被告之機車擦撞等語，要與事實不符，已難
    採信。
  (四)公訴人雖認被告行經上開交岔路口，疏未減速慢行，做隨時
    作停車準備，致與告訴人騎乘之機車發生擦撞，使告訴人受
    有前揭傷害，自有過失等語。然按車輛行經無號誌之交岔路
    口，應減速慢行，作隨時停車之準備，道路交通安全規則第
    93條第1 項第2 款定有明文。本件交通事故之肇事地點之行
    車速限為時速50公里，有交通事故調查報告表(一)可憑，且
    本件肇事地為無號誌交岔路口，汽車駕駛人亦應減速慢行，
    作隨時停車之準備。惟被告於警詢及本院審理中均自承肇事
    當時之行車時速大約30公里等語（見偵查卷第18頁、本院卷
    第14頁），且觀諸道路交通事故現場圖顯示，被告與告訴人
    騎乘之機車發生擦撞後，告訴人之機車倒地，地面上留有
    1.5 公尺往東方向之刮地痕，被告之機車則未留下任何煞車
    痕及刮地痕，參以被告及告訴人於車禍發生當時均係往東方
    向行駛，衡諸常情，倘本件車禍發生當時係被告騎乘之機車
    以超過50公里之速度擦撞告訴人騎乘之機車，則告訴人騎乘
    之機車除了自己本身往東之速度作用力外，還受有被告機車
    往東之速度作用力，兩作用力加乘之下，告訴人之機車理應
    滑行甚遠，然觀之告訴人之機車僅刮地1.5 公尺即停止，可
    見被告當時之行車速度確實不快。復查無任何跡證顯示被告
    有異常駕駛行為，應認被告當時係以時速30公里間之車速，
    正常行駛於內側外側車道，非但未逾現場速限即時速50公里
    ，而無超速情事，且衡情已達「減速慢行」之程度，是被告
    以該速度直行進入上開交岔路口，難認有公訴人所指未減速
    慢行之違規情節。故被告請求傳訊證人莊詠雅以證明其並未
    超速行駛，無調查之必要，附此敘明。
  (五)又公訴人雖指被告疏未注意車前狀況，仍有過失。然按汽車
    駕駛人應注意車前狀況，並隨時採取必要之安全措施，道路
    交通安全規則第94條第3 項定有明文，此固屬駕駛動力交通
    工具者所應共同遵循之基本注意義務，惟其前提亦須限於有
    注意之可能性，倘事出突然，行為人對於車前狀況不可預見
    ，且無充足時間可採取適當之措施者，法律自不能強人所難
    ，任意課予行為人防範或避免結果發生之義務。查本件被告
    騎乘機車行駛於內側車道，並無超速且已達減速慢行之程度
    ，通過寧夏路與221 巷路口，已如前述，在缺乏積極證據足
    以證明事故發生前告訴人之機車已進入寧夏路與寧夏路221
    巷路口而為被告得以注意範圍之情況下，又難排除被告進入
    上開交岔路口時根本未及看見告訴人機車之可能，則被告辯
    稱其行至事故地點告訴人突然出現在其機車右側而不及防備
    之詞即非全然不足採。而本件既無從證明事故發生之前，告
    訴人之行車狀況為被告得以注意之範圍，且被告對於突然右
    轉越過寧夏路慢車道與外側快車道而駛至其行駛之內側車道
    之告訴人機車又無注意之可能，自難以事故發生之結果，逕
    認被告未採取任何安全措施而有過失。
  (六)況本件經送請臺灣省臺中市區車輛行車事故鑑定委員會鑑定
    及送臺灣省車輛行車事故覆議鑑定委員會覆議結果，均同本
    院見解認被告就本件車禍之發生並無過失定意見，此有上開
    鑑定委員會99年1月7日中市行字第0995400066號函檢送之鑑
    定意見書及覆議鑑定委員會99年3月5日覆議字第099620
    0911號函附卷可證（見本院卷第19、35頁）。由此亦見倘認
    被告於本案車禍發生之過程中，係因被告駕車疏未注意車前
    狀況及減速慢行等過失行為所導致，顯屬速斷，自無從遽為
    不利被告之認定。
六、綜上所述，本件告訴人甲○○因本件車禍受有上開傷害，固
    屬為真，然而，被告丙○○是否涉犯刑事過失傷害罪責，仍
    應依憑證據認定之，不得主觀推斷臆測。被告既無應注意、
    能注意而未盡注意義務之情事，自屬不可歸責，要難苛令其
    負過失傷害之罪責。公訴人之舉證，既不足以證明被告有應
    注意、能注意而不注意之過失情節，而仍有合理之懷疑存在
    ，即尚未達於通常一般之人均不致有所懷疑，而得確信其為
    真實之程度，本院即無從形成被告有罪之確信。此外，本院
    復查無其他積極證據，足資證明被告之駕駛行為，對於致告
    訴人受有傷害之本件交通事故有何過失情事，尚難遽以過失
    傷害罪責相繩。本件既不能證明被告犯罪，揆諸首揭說明，
    自應為被告無罪判決之諭知。
據上論斷，應依刑事訴訟法第301 條第1 項，判決如主文。
本案經檢察官乙○○到庭執行職務。
中    華    民    國    99    年    4     月    16    日
                 刑事第十五庭   法  官  廖純卿
以上正本證明與原本無異。
如不服本判決應於收受送達後10日內向本院提出上訴書狀，並應
敘述具體理由；其未敘述上訴理由者，應於上訴期間屆滿後20日
內向本院補提理由書（均須按他造當事人之人數附繕本）「切勿
逕送上級法院」。
                                書記官  柳寶倫
中    華    民    國    99    年    4     月    16    日

司法院資訊處製作；財團法人民間司法改革基金會備份。
